【裁判字號】    97,上訴,1291
【裁判日期】    971118
【裁判案由】    傷害致死
【裁判全文】
臺灣高等法院高雄分院刑事判決        97年度上訴字第1291號
上  訴  人  臺灣高雄地方法院檢察署檢察官
上  訴  人
即  被  告  丁○○
選任辯護人  柯怡如律師
上列上訴人因被告傷害致死案件，不服臺灣高雄地方法院96年度
訴字第2913號中華民國97年5 月27日第一審判決（起訴案號：臺
灣高雄地方法院檢察署96年度偵字第9041號），提起上訴，本院
判決如下：
     主  文
上訴駁回。
     事  實
一、丁○○於民國96年3 月25日下午，與黃勝安一同在友人「文
    仔」家飲酒作樂，之後又一同前往卡拉OK唱歌，雙方均有醉
    意，事後丁○○騎乘機車搭載黃勝安，於同日下午3 時許將
    近4 時之際，返回黃勝安位於高雄縣鳥松鄉○○○路209 號
    住處時，因黃勝安一直吵鬧不休，且指摘丁○○與其堂嫂有
    不正常之亂倫關係，二人因而發生口角，旋在黃勝安住處門
    外爭吵及拉扯，衝突過程中丁○○主觀上雖無殺意，但客觀
    上應得預見人之頭部極為脆弱，並為人身極重要之部位，若
    對之施加毆擊之行為，將有使該人在頭部遭受重擊或因受毆
    後頭部撞擊其他硬物之下，造成該人顱內出血而導致死亡之
    危險，竟仍基於傷害黃勝安之犯意，揮拳毆打黃勝安之頭部
    ，致黃勝安身體不支向後傾倒，頭部左後枕部撞擊其住處牆
    壁連接大門之稜角，再撞擊至鐵門後倒地，此時丁○○竟未
    住手，再起腳踹黃勝安之身體，致黃勝安受有左胸有瘀痕3
    ×2 公分、右前臂背側有瘀痕4 ×3 公分、右掌背及左大腿
    內側有瘀痕、前額受毆打處受有淤血4 ×3 公分、左後枕部
    受撞擊處受有帽狀腱膜出血6 ×5 公分、蜘蛛膜出血2公 分
    、合併硬膜下出血80毫升之傷害，黃勝安受傷後隨即昏迷倒
    地，嗣因黃勝安受毆時頭部撞擊住處鐵門發出巨響，引起其
    子丙○○好奇，自住處向外探視，始發覺父親倒臥於門外，
    並目睹丁○○騎車逃離，經送醫急救，黃勝安仍因傷勢惡化
    ，於翌日下午6 時45分不治死亡。
二、案經丙○○訴由高雄市政府警察局楠梓分局報告臺灣高雄地
    方法院檢察署檢察官偵查起訴。
     理  由
壹、證據能力部分：
一、按被告以外之人於偵查中向檢察官所為陳述，除顯有不可信
    之情況者外，得為證據，刑事訴訟法第159 條之1 第2 項定
    有明文。偵查中對被告以外之人所為之偵查筆錄，性質上係
    屬傳聞證據。惟現階段刑事訴訟法規定檢察官代表國家偵查
    犯罪、實施公訴，依法其有訊問被告之權，證人且須具結，
    而實務運作時，檢察官偵查中向被告以外之人所取得之陳述
    ，原則上均能遵守法律規定，不致違法取供，其可信度極高
    ，職是，被告以外之人前於偵查中已具結而為證述，除反對
    該項供述得具有證據能力之一方，已釋明「顯有不可信之情
    況」之理由外，不宜以該證人未能於審判中接受他造之反對
    詰問為由，即遽指該證人於偵查中之陳述不具證據能力。查
    本件證人乙○○；甲○○○、戊○○等人於檢察官偵查中就
    被告涉犯本件傷害致死犯行均經具結後證述【見臺灣高雄地
    方法院檢察署96年偵字第9041號卷（下稱偵二卷）第44-45
    頁、第53頁、65-66 頁），並無證據顯示檢察官在偵查時有
    不法取供之情形，亦查無證據顯示上開證述有顯不可信之情
    況，依上開說明，前揭證人於檢察官偵查中所為之證述自具
    有證據能力。
二、另按鑑定人由審判長、受命法官或檢察官就下列之人選任一
    人或數人充之：(一)就鑑定事項有特別知識經驗者。(二)經政府
    機關委任有鑑定職務者；鑑定之經過及其結果，應命鑑定人
    以言詞或書面報告；法院或檢察官得囑託醫院、學校或其他
    相當之機關、團體為鑑定，或審查他人之鑑定，並準用刑事
    訴訟法第203 條至第206 條之1 規定，刑事訴訟法第198 條
    、第206 條第1 項、第208 條第1 項分別定有明文。是以，
    臺灣高雄地方法院檢察署委請法務部法醫研究對被害人之死
    因進行鑑定，該所所為之（96）醫鑑字第0961100489號鑑定
    書1 份（見相驗卷第41-45 頁），為刑事訴訟法第159 條第
    1 項規定之例外情形，應有證據能力。
三、按刑事訴訟法第159 條之4 規定，除前三條之情形外，下列
    文書亦得為證據：(一)除顯有不可信之情況外，公務員職務上
    製作之紀錄文書、證明文書。(二)除顯有不可信之情況外，從
    事業務之人於業務上或通常業務過程所須製作之紀錄文書、
    證明文書。(三)除前二款之情形外，其他於可信之特別情況下
    所製作之文書。此係因公務員職務上製作之紀錄文書或證明
    文書，係公務員依職權所為，與其責任、信譽攸關，若有錯
    誤、虛偽，公務員可能因此擔負刑事及行政責任，且該等文
    書經常處於可能受公開檢查之狀態，其正確性及真實之保障
    極高；另從事業務之人在業務上或通常業務過程製作之上開
    文書，因係於通常業務上不間斷而規律之記載，一般均有會
    計等人員校對，記錄時亦無預見日後將作為證據之偽造動機
    ，其虛偽之可能性較小，且如讓製作者以口頭方式在法庭上
    再重述過去之事實或數據，實際上有其困難，二者具有一定
    程度之不可代替性，是除非有顯不可信之情況外，上開公務
    文書或業務文書應均具有證據能力；又與上開公務文書或業
    務文書同具有可信性之官方公報、統計表、體育紀錄、學術
    論文及家譜等文書，除非均有顯不可信之情況外，基於同一
    理由，亦應具有證據能力。查本件卷附96年3 月27日勘（相
    ）驗筆錄，法醫驗斷書、96年4 月2 日勘（相）驗筆錄、臺
    灣高雄地方法院檢察署相驗屍體證明書、財團法人長庚紀念
    醫院（高雄）分院黃勝安病歷影本等，雖均係被告以外之人
    於審判外之書面陳述；惟上開文書係公務員或從使業務人員
    職務上製作之紀錄文書、證明文書，係公務員或從事業務人
    員依職權所為，與其責任、信譽攸關，若有錯誤、虛偽，可
    能因此擔負刑事及行政責任，且該等文書經常處於可能受公
    開檢查之狀態，其正確性及真實之保障極高，而無顯不可信
    之情況，依刑事訴訟法第159 條之4 第1 款，應有證據能力
    。
四、按「被告以外之人於審判外之陳述，雖不符前四條之規定，
    而經當事人於審判程序同意作為證據，法院審酌該言詞陳述
    或書面陳述作成時之情況，認為適當者，亦得為證據。當事
    人、代理人或辯護人於法院調查證據時，知有第159 條第1
    項不得為證據之情形，而未於言詞辯論終結前聲明異議者，
    視為有前項之同意」，此刑事訴訟法第159 條之5 定有明文
    。又當事人、代理人或辯護人於調查證據時，知有本法第15
    9 條之5 第1 項不得為證據之情形，卻表示「對於證據調查
    無異議」、「沒有意見」等意思，而未於言詞辯論終結前聲
    明異議者，應視為已有將該等傳聞證據採為證據之同意（參
    見該條之立法理由）。又按上開刑事訴訟法第159 條之5 依
    其條文文義，係以被告以外之人於審判外之陳述雖不符合同
    法第159 條之1 至第159 條之4 有關傳聞法則例外規定之情
    形，但如經當事人於審判程序同意作為證據，法院於審酌該
    言詞陳述或書面陳述作成時之情況，認為適當者，亦得為證
    據，或當事人、代理人、辯護人於法院調查證據時，知有同
    法第159 條第1 項不得為證據之情形，而未於言詞辯論終結
    前聲明異議者，則視為有前項之同意。並非被告以外之人於
    審判外之陳述須優先適用同法第159 條之1 至第159 條之4
    規定，以審認其有否證據能力，於均不符合上開規定時，始
    有同法第159 條之5 規定之適用（參酌最高法院96年度臺上
    字第5227號判決意旨）。又審酌：
  (一)與詰問權之關係：
    依大法官釋字第582 號解釋文謂：「憲法第16條保障人民之
    訴訟權，就刑事被告而言，包含其在訴訟上應享有充分之防
    禦權。刑事被告詰問證人之權利，即屬該等權利之一，且屬
    憲法第八條第一項規定『非由法院依法定程序不得審問處罰
    』之正當法律程序所保障之權利。為確保被告對證人之詰問
    權，證人於審判中，應依法定程序，到場具結陳述，並接受
    被告之詰問，其陳述始得作為認定被告犯罪事實之判斷依據
    」等語。可知被告詰問權，係憲法第16條「訴訟權」所延伸
    被告刑事審判防禦權之基本權利。然此係被告之權利並非被
    告之義務。又依大法官釋字第582 號解釋理由書謂：「至於
    被告以外之人（含證人、共同被告等）於審判外之陳述，依
    法律特別規定得作為證據者（刑事訴訟法第159條第1項參照
    ），除客觀上不能受詰問者外，於審判中，仍應依法踐行詰
    問程序」等語，可知大法官宣示詰問權之性質為「證人產生
    理論」，亦即詰問權之目的，在迫使檢察官傳喚審判外陳述
    之人到審判庭作證，以供被告行使詰問權，所以只有在檢察
    官已盡全力傳喚審判外陳述者到審判庭而仍不可得時，才不
    會違反詰問權，此審判外的陳述才能作為證據，否則即因違
    反詰問權，該審判外之陳述，不得作為證據。
  (二)詰問權既然被告於訴訟上的防禦權，而屬憲法上訴訟權的基
    本權利，然此並非被告的義務﹙參酌最高法院95年度臺上字
    第4113號判決﹚，故被告對於詰問權自有處分權限，且基於
    憲法上基本權拋棄的理論，如被告對於詰問權已為不行使的
    處分，自無違法可言。又在客觀上不能接受詰問之情形（如
    ：死亡、身心障礙致記憶喪失或無法陳述、滯留國外或所在
    不明而無法傳喚或傳喚不到、到庭後無正當理由拒絕陳述等
    ），依上開大法官解釋第582 號解釋理由書，於此種情形亦
    不被認為違反被告詰問權而無證據能力。
  (三)再者，依刑事訴訟法第159 條之5 之規定，既然被告對於證
    人於審判外之陳述，已明示同意或知道該陳述依法已不得作
    為證據而仍無異議，參酌該條立法理由謂：「按傳聞法則的
    重要理論依據，在於傳聞證據未經當事人之反對詰問予以核
    實，乃予排斥。惟若當事人已放棄對原供述人之反對詰問權
    ，於審判程序表明同意該等傳聞證據可作為證據，基於證據
    資料愈豐富，愈有助於真實發見之理念，此時，法院自可承
    認該傳聞證據之證據能力」等語，可知該項對於傳聞證據之
    「同意」，認為具有證據能力之理由，係基於被告對於詰問
    權的放棄而來，故本院認為此規定之「同意」，實具有雙重
    性質，即對於「傳聞證據作為證據之同意」及「詰問權不為
    行使之表示」。準此，被告既已放棄行使詰問權，即無違反
    被告之詰問權（參酌最高法院97年度臺非字第132 號判決意
    旨）。
  (四)本件卷附長庚紀念醫院96年3 月26日診斷證明書、法務部法
    醫研究所96年7 月6 日法醫理字第0960001514號函、96醫剖
    字第0961100489號解剖報告書、法務部法醫研究所毒物化學
    檢驗報告、財團法人長庚紀念醫院（高雄）分院96年3 月25
    日診斷證明書1 紙、同院96年7 月28日長庚院高字第681827
    號函，法務部法醫研究所96年9 月7 日法醫理字第09600035
    82號函、法務部法醫研究所97年1 月9 日法醫理字第096000
    5652號函，財團法人長庚醫院高雄分院97年4 月7 日長庚院
    高字第712300號及97年9 月30日長庚院高字第783266號函覆
    ，及證人丙○○於警詢及偵查中之陳述，雖均係被告以外之
    人於審判外之書面或陳述；然檢察官、被告及辯護人，就上
    開書面及陳述，除被告與辯護人均爭執證人乙○○；甲○○○、戊○○偵查中之陳述屬審判外陳述，無證據能力外（見
    本院卷第36頁），就其餘本件卷附其他具有傳聞證據性質之
    證據，則表示同意引為證據（見本院卷第36頁），且於本院
    言詞辯論終結前，檢察官、辯護人及被告，既已知其情，均
    未聲明異議，本院認該具有傳聞證據性質之證據，並無任何
    違法取證之不適當情形，且與本件被告犯罪事實存否有關，
    以之作為證據使用係屬適當，自得採為認定被告犯罪事實有
    無之證據。
五、再按傳聞法則乃對於被告以外之人於審判外之言詞或書面陳
    述，亦即針對被告以外之人於審判外以言詞或書面所為之供
    述證據所為之規範。卷附案發現場照片5 張（相卷第9 頁）
    ，乃是以科學、機械之方式，對於當時拍攝狀況所為忠實且
    正確之記錄，性質上並非供述證據，自無刑事訴訟法第159
    條第1 項規定之適用，附此敘明。
貳、實體部分：
一、訊據被告丁○○固坦承有於上開時地揮拳毆打被害人黃勝安
    成傷之事實，惟矢口否認能預見其行為將導致被害人死亡之
    結果，並辯稱：我只有打黃勝安的臉一下，是他自己撞到柱
    子，我們去喝酒回來，黃勝安一直罵我，當天只捶了被害人
    的臉一下，且被害人倒地之後，我並沒有再用腳去踹他，被
    害人會因此而死亡，可能與其本身有肝病有關等語。惟查：
  (一)被告於上開時、地揮拳毆打黃勝安之頭部，於黃勝安倒地後
    ，丁○○再起腳踹黃勝安之身體等事實，業經證人乙○○於
    偵訊中證述：被告毆打被害人的上半身，…導致被害人向後
    倒撞擊到房屋牆壁連接鐵門的稜角，然後再撞到鐵門，最後
    倒在地上，…被害人倒地之後，被告還以腳踹被害人的胸部
    正面及身體側面（手部附近）2 、3 下，被害人倒地都沒有
    反應等語綦詳（見偵卷第53頁）；嗣於本院審理時亦證稱：
    我沒有偏袒某一方，我是憑良心作證，我有看見丁○○及黃
    勝安在案發現場那裡，當時丁○○穿米白色上衣及深色長褲
    ，黃勝安我不太有印象，好像是穿白上衣，我當天經過那裡
    ，有二個人在打架，有一人以拳頭打對方的前額及胸部，那
    一人還以手肘往上推另一人的下巴，那一人又以手很用力推
    被打之人，被推的人向後倒，撞到房屋牆壁連接鐵門的稜角
    ，然後撞到鐵門，很大聲，最後倒在地上；倒在地上後，旁
    邊有一男子說不要再打了，再打會打死人，打人之人再以腳
    一直踹倒地的人。在偵查中證述僅是大略講重點，故與今日
    證述有部分不符，我很明確記得有丁○○有打黃勝安的額頭
    及胸部，及以手肘推黃勝安之下巴、有以手用力推黃勝安，
    還有以腳踹他，我當時站在路的另一邊看路的對面，約10公
    尺，當天天氣很好，沒有起霧，我的視力1.0 等語詳實（見
    本院卷第66-68 頁）。
  (二)另證人甲○○○則於偵查中證述：當場有很多人在圍觀，當
    時是戊○○的老公（按指被害人黃勝安）被一個我不認識的
    人打，我看見該男子先用雙手揮拳毆打被害人前胸、肩膀、
    腰部多下，也有毆打頭部，該男子打一打後並推被害人導致
    他往後摔倒頭部撞到家門口的牆角，被害人倒下去頭部流很
    多血等語（見偵查卷二第65-66 頁）；嗣於本院審理時亦證
    述：我有看到被告丁○○與被害人黃勝安在案發處，當時大
    家都跑出來看，我看見被告丁○○一直打黃勝安，我記憶不
    好，現在沒什麼印象，我確實有看到丁○○一直打黃勝安，
    我只有看到被告丁○○打被害人前胸及肩膀，當時我急著到
    鳥松，我沒有看到丁○○打黃勝安的臉等語（見本院卷第63
    -64 頁）。另證人即被害人黃勝安之前妻戊○○於偵查中亦
    證述：我去找丁○○，當時丁○○還與朋友講話，似乎很喘
    ，我問被告人是不是你打的，被告很囂張的跟我說：人是我
    打的，怎樣？等語（見偵卷第44頁）；嗣於本院審理時亦證
    稱：當天我在工作，我兒子打電話說他父親被打，我就趕過
    去，目擊證人帶我去找丁○○，我對丁○○說我是黃勝安的
    前妻，人是不是你打，他說「人是我打的，怎樣」等語（見
    本院卷第69頁）。互核上開證人甲○○○、乙○○證述情節
    大致相符，參以上開2 位證人均係恰巧路過目睹案發情形，
    與被告及被害人均無恩怨關係，衡情自無干冒刑責故作偽證
    之理，是渠等前揭證詞應堪採信。
  (三)此外，並有臺灣高雄地方法院檢察署相驗屍體證明書1 紙（
    相卷第33頁），法務部法醫研究所96年7 月6 日法醫理字第
    0960001514號函覆1 紙（相卷第36頁）、96醫剖字第096110
    0489號解剖報告書1 份（相卷第37～39頁）、96醫鑑字第09
    61100489號鑑定報告書1 份（相卷第40～44頁）、財團法人
    長庚紀念醫院高雄分院96年3 月25日診斷證明書1 紙（偵卷
    第19頁）附卷可佐。且依高雄縣政府警察局仁武分局鳥松分
    駐所96年3 月26日相驗案件初步調查報告表記載被害人黃勝
    安屍體狀況及特性：「頭部後方受傷、臉部上唇部位浮腫」
    （見相卷第3 頁），參以法務部法醫研究所鑑定報告亦載：
    黃勝安屍體有「左胸有瘀痕3 ×2 公分、右前臂背側有瘀痕
    4 ×3 公分、右掌背及左大腿內側有瘀痕」，並認：「綜合
    解剖及檢查結果發現死者存有撞傷小於對撞傷之情形，即死
    者有身體移動撞擊固定物體之情形，與卷中所述跌倒或被推
    撞牆之情況不相違背」（見相卷第43、44頁），另法務部法
    醫研究所97年1 月9 日法醫理字第0960005652號函亦指出：
    「依據上述之第四點（即解剖可見左胸瘀痕3 ×2 公分，右
    前臂背側瘀痕4 ×3 公分，及左大腿內側有一瘀痕），死者
    有遭到毆打之可能」等語明確（見原審卷第50、51頁），可
    見被害人黃勝安除頭部外，其身體亦遭被告毆擊，此與證人
    乙○○、甲○○○上開證述亦吻合。足證，被告辯稱：當天
    只捶了被害人的臉一下，且在其倒地之後，並沒有再用腳去
    踹他云云，無非避就之詞，且與事實不符，委無可採。
  (四)另查被告自承與黃勝安是鄰居，從小時候就認識到現在（見
    原審卷第68頁），且依被告及證人丙○○於警詢所述，被害
    人黃勝安當天確係與被告一同前往他處飲酒作樂後始發生口
    角而致生本件無疑（見原審卷第70－71頁），參酌被告與黃
    勝安平日之情誼，及事發當天二人且一同外出飲酒作樂，係
    因細故而生口角，及黃勝安受傷之部位、傷勢之輕重等情，
    認被告毆打黃勝安應係非出於殺人或重傷害之犯意，故被告
    自承本件係出於普通傷害之犯意，尚屬可信。
  (五)至於被告為傷害行時，是否能預見被害人可能發生死亡之結
    果？其間是否有相當因果關係？經查：
  1.被害人黃勝安因受被告前述之毆打，致身體不支向後傾倒，
    頭部左後枕部撞擊其住處牆壁連接大門之稜角，再撞擊至鐵
    門後倒地，因而受有前額受毆打處受有淤血4 ×3 公分、左
    後枕部受撞擊處受有帽狀腱膜出血6 ×5 公分、蜘蛛膜出血
    2 公分、合併硬膜下出血80毫升之傷害，有上開法務部法醫
    研究所解剖報告書及鑑定報告書各1 份可供憑參（見相卷第
    38、43頁），而依法務部法醫研究所96年9 月7 日法醫理字
    第0960003582號函之說明：「一般出血超過50毫升，會造成
    昏迷，超過70毫升以上即有可能造成死亡。就本案解剖結果
    而言，有外傷性腦出血，且超過致死亡之量」等語（見原審
    卷第34頁）。足徵，本件被害人之腦內出血已超過死亡之量
    無疑。另查，上開法務部法醫研究所鑑定報告書及96年9 月
    7 日法醫理字第0960003582號函，雖均將本件被害人之「肝
    硬化」或「肝臟之狀況」列為「貢獻因素」（見相卷第44頁
    、原審卷第34頁）。惟查本件案發即96年3 月25日當天，救
    護車係於下午3 時53分出勤，於同日下午4 時13分將被害人
    黃勝安送抵財團法人長庚紀念醫院（高雄）分院，有黃勝安
    病歷資料1 份在卷可按。經原審函詢法務部法醫研究所：貴
    所96年9 月7 日函文所指「有外傷性腦出血，且超過死亡之
    量，唯傷害之力道不大，唯一能解釋之情況就是死者肝臟之
    狀況，故列為貢獻因素」究為何意？是否指若無肝臟之疾病
    ，則依被害人之傷勢，絕對不會死亡？抑或縱無肝臟疾病，
    仍可能會生死亡？又若認本件被害人受傷後，並無遲誤送醫
    情形，則依相關病歷所示，能否判定「被害人若無肝病，則
    一定不會死」，或「縱被害人有肝病，仍可能死亡」等疑點
    ？經法務部法醫研究所以97年1 月9 日法醫理字第096000
    5652號函覆：（被害人）於3 月25日晚電腦斷層有疑似硬膜
    下出血，醫師有建議開刀，但家屬猶豫。…又頭骨無骨折顯
    示其所受力道較小，其出血應將肝臟問題一併考慮，才容易
    解釋其出血量。送醫至死亡有一天之時間，且問題於25日晚
    上就發現，就發生時間和死亡時間來說，肝病有無對於死亡
    影響不大，而是手術是否及時才是關鍵，雖手術仍有成為植
    物人之可能，但就死亡之定義仍然可算存活等語（見原審卷
    第50頁）。嗣經原審向財團法人長庚紀念醫院高雄分院函詢
    ：(一)貴院於96年3 月25日建議開刀時，家屬為何猶豫未予同
    意？(二)若3 月25日有依貴院建議開刀，則黃勝安是否仍可能
    死亡，或必定能生存（若能判定開刀後死亡或生存之機率，
    則請一併註明）？又開刀後若生存，則成為植物人之機率高
    低，暨是否一定會有「達到刑法第10條第4 項重傷程度」之
    其他後遺症等疑點？經財團法人長庚紀念醫院高雄分院以97
    年4 月7 日長庚院高字第712300號函覆：…二、因本件發生
    時間幾近1 年，執行業務之醫師業已不復記憶。三、如該病
    患進行手術，似有90% 之機率成為植物人，且甦醒之機率恐
    僅有10% 。縱當下進行手術，其仍有死亡之可能等語（見原
    審卷第58頁）。嗣經本院再函詢財團法人長庚紀念醫院高雄
    分院，有被害人黃勝安送醫後之死亡原因？其罹患肝臟疾病
    與死亡原因有無關係或影響等節，亦經該院函覆以：「該病
    患因右側硬腦膜下出血致腦幹衰竭，於96年3 月26日辦理病
    危自動出院；其死亡原因與肝臟疾病應無相關」，此亦有該
    院97年9 月30日長庚院高字第783266號函在卷足參（見本院
    卷第41頁）。準此可知，就本件而言，被害人黃勝安之肝病
    對於死亡之結果影響應不大，且縱令案發當時黃勝安之家屬
    同意醫院進行手術，依黃勝安當時所受傷勢，仍有死亡之可
    能。足見，被害人黃勝安之死亡結果，確為被告毆打黃勝安
    之頭部，致黃勝安身體不支向後傾倒，頭部左後枕部撞擊其
    住處牆壁連接大門之稜角，再撞擊至鐵門後倒地所致，並非
    黃勝安本身肝病所造成至明。
  2.被告被告揮拳毆打黃勝安之頭部，致黃勝安身體不支向後傾
    倒，頭部左後枕部撞擊其住處牆壁連接大門之稜角，再撞擊
    至鐵門後倒地，此時丁○○竟未住手，再起腳踹黃勝安之身
    體，業如前述，足見被告之毆擊動作並非輕微，且被告坦認
    其知道黃勝安因為糖尿病，平日就有在看醫生（見原審卷第
    68頁），故黃勝安身體狀況不佳，應為被告所明知，況頭部
    為人體之重要部位，若朝他人之頭部毆打，將有使該人在頭
    部遭受重擊或因受毆後頭部撞擊其他硬物之下，造成該人顱
    內出血而導致死亡之危險，被告係智慮成熟之成年人，對此
    危險當難諉為不知，且為被告於偵查中所自承在案（見偵卷
    第36頁），被告竟在酒後盛怒下揮拳毆打黃勝安之頭部，致
    黃勝安身體不支向後傾倒，頭部左後枕部撞擊其住處牆壁連
    接大門之稜角，再撞擊至鐵門後倒地，此時丁○○竟未住手
    ，再起腳踹黃勝安之身體，造成黃勝安左後枕部受撞擊處受
    有帽狀腱膜出血6 ×5 公分、蜘蛛膜出血2 公分、合併硬膜
    下出血80毫升之傷害之結果，嗣經送醫急救後仍不治死亡，
    是被告對於其行為將導致被害人死亡之結果自不難預見，應
    甚灼然。被告辯稱：對於其行為導致黃勝安死亡之結果不能
    預見，純屬卸責之詞，無可採信。
  3.被告雖無殺害被害人黃勝安之犯意，然被告為45歲之成年男
    子，衡情客觀上應可預見，人之頭部極為脆弱，並為人身極
    重要之部位，若對之施加毆擊，將有使該人在頭部遭受重擊
    或因受毆後頭部撞擊其他硬物之下，造成該人顱內出血而導
    致死亡之危險，以如前述；況本件被害人之頭部遭受毆擊後
    ，致身體不支向後傾倒，頭部左後枕部撞擊其住處牆壁連接
    大門之稜角，再撞擊至鐵門後倒地，致其受有前額受毆打處
    受有淤血4 ×3 公分、左後枕部受撞擊處受有帽狀腱膜出血
    6 ×5 公分、蜘蛛膜出血2 公分、合併硬膜下出血80毫升之
    傷害，嗣經解剖結果，亦證實上開「外傷性腦出血，已超過
    致死之量」。而依臺灣高雄地方法院檢察署相驗報告書亦證
    實：本件死者因頭部受創傷重致死（見相卷第51頁）；另法
    務部法醫研究所之鑑定結果亦證實：死者因跌倒造成頭部外
    傷出血死亡（見相卷第44頁反面）。是以被害人之死亡，與
    被告毆擊被害人頭部，致其不支向後傾倒，頭部左後枕部撞
    擊其住處牆壁連接大門之稜角，再撞擊至鐵門後倒地之傷害
    行為，自具有相當因果關係至為灼然。
  (六)綜上所述，本件被告傷害致死之犯行已無疑議，事證明確，
    被告前揭所辯，無非事後避就卸責之詞，委無可採，被告傷
    害被害人致死之犯行應堪認定。
二、查被告丁○○主觀上雖無致被害人於死或重傷之故意，然其
    對被害人之頭部毆擊行為在客觀上仍有致被害人受傷致死之
    可能，且因被害人死亡結果（加重結果）之發生乃係來自於
    被告實施基本犯罪行為（傷害）所製造危險之實現，亦即基
    本犯罪與加重結果間有相當因果關係。準此，被告丁○○對
    於被害人死亡之加重結果自應負責。核被告所為，係犯刑法
    第277 條第2 項前段傷害致死罪。
三、原審認被告丁○○罪證明確，因而適用刑法第277 條第2 項
    規定，並審酌被告與被害人平日交情匪淺，僅因細故爭吵，
    即下重手毆打被害人頭部等人身重要部位，且在被害人不支
    向後傾倒，頭部接連撞擊牆壁之稜角，再撞擊鐵門而倒地之
    後，竟不知停手，再行起腳踹黃勝安之身體，手段堪稱兇殘
    ，又面對被害人之前妻戊○○前往質問時，被告尚稱：人是
    我打的，怎樣？行徑囂張；且犯後僅承認確有毆打被害人，
    暨被告雖稱經濟狀況不佳，惟坦承事發迄今仍有花錢喝酒，
    卻未對被害人家屬給予任何賠償，亦未積極表達歉意以獲被
    害人家屬之諒解，難認其有何悔意，及其行為動機、手段、
    所生危害、犯後態度等一切情狀，量處有期徒刑9 年。並敘
    明被告之犯罪情節，尚難認有何情輕法重，及如對被告量以
    法定刑之最經刑度猶嫌過重之情形，檢察官起訴書雖建請依
    刑法第59條規定酌減其刑，惟公訴檢察官復認被告尚未與被
    害人家屬和解，業已聲明撤回此部分之請求（見原審卷第72
    頁）。被告之犯罪情節既無「顯可憫恕」之情形，依法即無
    適用刑法第59條規定酌減其刑之餘地。其認事用法，核無不
    合，量刑亦屬允當。被告上訴意旨否認犯罪，指摘原判決不
    當；公訴人上訴指摘原判決量刑難認妥適，均無理由，應予
    駁回。
據上論斷，應依刑事訴訟法第368條，判決如主文。
本案經檢察官林應華到庭執行職務。
中    華    民    國    97    年    11    月    18    日
                  刑事第八庭    審判長法  官  洪兆隆
                                      法  官  李政庭
                                      法  官  陳志銘
以上正本證明與原本無異。
如不服本判決應於收受本判決後10日內向本院提出上訴書狀，其
未敘述上訴理由者，並得於提起上訴後10日內向本院補提理由書
狀（均須按他造當事人之人數附繕本）「切勿逕送上級法院」。
中    華    民    國    97    年    11    月    18    日
                                      書記官  盧雅婷
附錄本判決論罪科刑法條：
刑法第277條：
傷害人之身體或健康者，處3 年以下有期徒刑、拘役或1 千元以
下罰金。
犯前項之罪因而致人於死者，處無期徒刑或7 年以上有期徒刑；
致重傷者，處3 年以上10年以下有期徒刑。


司法院資訊處製作；財團法人民間司法改革基金會備份。
